【裁判字號】    96,訴,960
【裁判日期】    970117
【裁判案由】    返還合夥出資
【裁判全文】
臺灣板橋地方法院民事判決               96年度訴字第960號
原      告  丁○○
被      告  己○○
            戊○○
共      同
訴訟代理人  鍾永盛律師
            吳偉豪律師
複  代理人  丙○○
上列當事人間請求返還合夥出資事件，本院於民國96年12月27日
言詞辯論終結，判決如下：
    主  文
被告應連帶給付原告新台幣參佰玖拾陸萬貳仟壹佰捌拾壹元，及
自民國九十六年四月十三日起至清償日止，按年息百分之五計算
之利息。
訴訟費用由被告連帶負擔。
本判決第一項於原告以新台幣壹佰參拾貳萬壹仟元為被告供擔保
後，得假執行。但被告得以新台幣參佰玖拾陸萬貳仟壹佰捌拾壹
元預供擔保而免為假執行。
    事實及理由
一、原告主張：(1)原告與被告己○○於民國95年11月1 日簽訂投
    資合約書，約定共同投資成立「高暉新電子科技（深圳）有
    限公司」，嗣被告己○○邀被告戊○○為連帶保證人，復於
    95年11月6 日與原告簽訂合夥契約書，約定設立合夥公司，
    地點位於中國大陸之深圳市龍崗區○○市○○路168 號（興
    科工業區第6 棟4 樓），生產被告己○○所屬現有「高暉電
    子工業股份有限公司（註冊地：高雄市○鎮區○○路286-6
    號7 樓之1） 」所研發之有、無線擴音機、無線麥克風．．
    ．等產品，並從事自行研發、OEM/ODM 代工、行銷與銷售國
    際市場。(2)詎原告秉持合約約定，於95年11月6 日開票交付
    第1 期新台幣（下同）500 萬元之出資款予被告己○○，以
    便納為開辦及啟動公司運轉之周轉金後，被告己○○對其依
    約所應遵守之其身出資即「得在甲方（指原告）支付日後二
    星期內，以價值高之優先次序，每期一台將SMT 自動插件機
    資產所有權轉讓給合資公司，並提供相等值設備給合資公司
    為生財器具」，暨應申請設立高暉新電子科技有限公司，並
    按合夥比例，登記原告丁○○之股份為51％等義務，不僅遲
    遲未見履行或辦理；被告己○○並私自不法挪用原告所出資
    、應歸新合資公司專用公款，導致合資公司周轉困難；且被
    告己○○無論在技術支援或業務訂單提供，乃至模具移運方
    面之原先承諾，也均爽約或延宕、未如預期，故導致合夥公
    司每月虧損。復因被告己○○透過廠長放話要脅原告說若沒
    錢借他們周轉，技術支援大陸就沒辦法了，原告方會被迫再
    於95年12月6 日及96年2 月10日，另外提供私人資金借予公
    司周轉以渡難關，且原告眼見被告違約情況依舊、公司營運
    未見絲毫起色或成效，連公司重要幹部都已提出辭呈，事態
    至亟嚴重，始覺被告根本惡意坑騙，進而情非得已地緊急通
    知被告己○○共同開會，俾以商討決定合資公司之存廢退夥
    等重大事宜。(3)被告己○○未敢於通知時日親自到會，而出
    具授權書，委託所屬高暉電子工業股份有限公司之執行長乙○○先生代其到場，詳經雙方討論明確作成「會議結論」載
    明：「甲方（即原告）提出在公司成立之後，乙方（即被告
    ）先挪用資金在前，遲遲無法將公司資金償還高暉新，造成
    公司營運周轉問題導致甲方代墊」、「業務有訂單，乙方遲
    遲無法依合同約定提供支援影響公司營運」、「合約簽訂時
    ，乙方承諾在前半年之內，提供每月3,000 台訂單供高暉新
    營運開銷，事實不然」、「以上已造成違約行為，故甲方提
    出合約無法繼續履行必要，應由乙方歸還甲方全部新台幣50
    0 萬元投資款，繼經營與否，由乙方自行決定，公司現有設
    備、成品、半成品業務訂單全部歸於乙方所有」、「約定乙
    方須於96年2 月27日下午5 點30分前，歸還甲方投資款。原
    合夥契約書自即日起作廢」等語，此為被告己○○委託授權
    之範圍，乙○○始會代表被告署簽該文書，被告己○○隨後
    才會確認同意，進而按系爭協定，獨將系爭合夥公司之「現
    有設備、成品、半成品及業務訂單」，全部納其己有迄今。
    (4)查本件合夥，原告自始至終均受被告矇蔽坑騙，方會同意
    合夥，除所交約定夥金，遭被告己○○不法挪用外，合夥公
    司之事業無法按照預定進度推展而不能完成，亦全部歸因被
    告違約拖延等因素，才會中途喊停，業如前述。今被告己○○既已同意原告退夥，並且約定由被告歸還原告投資款作為
    原告退夥條件，是原告自得依按兩造所簽「會議結論」與合
    夥契約書第8 條3 項等約定，請求被告己○○及其連帶保證
    人被告戊○○，連帶返還原告396 萬2,181 元（即500 萬元
    扣除代墊剩餘款103 萬7,819 元）等情。並聲明：(1)被告應
    連帶給付原告396 萬2,181 元，及自起訴狀繕本送達翌日起
    至清償日止，按年息百分之5 計利息；(2)願供擔保請准宣告
    假執行。
二、被告則以：(1)原告無非主張本件合夥具有民法第692 條第2
    款、第3 款所定之「合夥人全體同意」、「合夥之目的事業
    不能完成」情事而解散，並以原證9 「會議結論」與原證2
    「合夥契約書第8 條3 項」之約定為本件之請求權基礎。然
    查依原告所提合夥契約書第8 條3 項，係約定：「壹年內不
    得拆夥或解散，否則生產設備應由乙方（按即被告己○○）
    原價全數買回」。俱未就原告丁○○之出資返還相關事項有
    何約定，誠不知合夥契約書第8 條3 項如何得為本件原告訴
    請返還出資之請求權基礎？(2)被告並未同意解散合夥事業：
    按就訴外人張良圳所為之開會緊急通知書，被告己○○當
    時人在大陸，本認無召開此一會議之必要，惟開會通知書上
    又載「逾期不到視為放棄，則委由另一方全權處理決無異議
    」，擔心將來引起紛爭，損及權益，迫於無奈下始授權訴外
    人乙○○代為出席會議以瞭解狀況，絕無授權乙○○代為簽
    署會議結論；觀諸會議結論內容，性質上實屬民法第736
    條所定之「當事人約定，互相讓步，以終止紛爭或防止爭執
    發生」之「和解契約」。而民法第534 條但書之規定：「…
    為左列之行為，須有特別之授權：…四、和解…」，可知依
    我國民法規定，授權為和解契約之訂立，不得概括委任，而
    應另行委任之；被告己○○僅授權訴外人乙○○代為出席
    會議以瞭解狀況，對於原告企圖藉由該次會議決議解散合夥
    事業並無認知，更無可能授權乙○○代為簽署會議結論，此
    觀原告所提原證8 「開會委託書」上載明「茲委託乙○○先
    生參加高暉新電子科技（深圳）有限公司相關營運事宜緊急
    會議」，揆諸前開民法規定，訴外人乙○○所簽署之「會議
    結論」自屬無權代理，效力不及於被告己○○。(3)原告指被
    告己○○未履行合夥出資義務、未辦理公司登記，並登記原
    告丁○○持股51％、被告己○○任合夥事業董事長，私自不
    法挪用合夥財產、未在技術上支援並提供合夥事業訂單等節
    ，主張因被告己○○之行為造成合夥事業不能完成云云。然
    查：遍觀合夥契約書，可知該份合夥充滿甲方即本件原告
    丁○○優越色彩，尤其合夥契約書第一條即開宗明義約定：
    「雙方協定成立合夥公司，…負責人將由甲方（按即原告丁○○）派任」，原告並依此約款指派張良圳（按即為原告原
    告丁○○之親弟弟）為合夥事業負責人，此觀原告所提「緊
    急開會通知書」上雙方聯絡人為張良圳可明。則被告己○○
    何來任職合夥事業董事長？何以不法挪用合夥財產？合夥事
    務經營不善又豈可歸責被告己○○？原告就上開各項指述，
    均應負舉證責任；原告丁○○與被告己○○所訂立之係爭
    合夥公司，根本尚未在大陸辦理設立登記，單純之合夥事業
    ，何來股權得以辦理登記、移轉過戶？而被告己○○又非合
    夥事務執行人，又未約定由被告己○○辦理登記事項，豈可
    將未完成登記之結果歸責被告己○○；至於所謂技術支援
    、接單等問題，被告己○○早已多次派員前往大陸為技術支
    援，然大陸員工無法配合，即應由負責經營之原告負責解決
    問題；原告未盡經營、管理責任，又無能力接客戶訂單生產
    商品以獲盈利，豈可將經營不善推由被告己○○負責？(4)合
    夥應經清算程式、清償合夥債務後，始得請求返還合夥出資
    。按「合夥解散後，須開始清算，在清算必要之範圍內，視
    為存續。此點我國民法雖無明文，但解釋應作肯定」（鄭玉
    波，民法債編各論下冊，86年17版，第697 頁），再按「合
    夥人於合夥清算前，不得請求合夥財產之分析。」民法第68
    2 條第1 項定有明文。又最高法院32年上字第5252號判例謂
    ：「合夥人中之一人，若在清算人未將合夥財產清償合夥債
    務，或劃出清償所必需之數額以前，即向清算人請求返還出
    資及分配利益，並非法之所許；其未經清算者，更不待論」
    。本件合夥既未經清算程式，二造間之合夥關係即未消滅，
    且合夥財產未清償合夥債務，原告請求返還合夥出資自無理
    。又「合夥財產，應先清償合夥之債務。其債務未至清償期
    ，或在訴訟中者，應將其清償所必需之數額，由合夥財產中
    劃出保留之」、「依前項清償債務，或劃出必需之數額後，
    其賸餘財產應返還各合夥人金錢或其他財產權之出資」，分
    別為民法第697 條第1 、2 項所明定。準此，合夥終了後之
    出資返還數額，應以合夥財產扣除合夥債務後之賸餘財產計
    算之，非得由合夥人任意約定或創設出資返還數額，否則無
    異架空民法第697 條第1 項、第2 項之規定，使保護合夥債
    權人之規定落空。本件原告執原證9 謂被告應返還合夥出資
    500 萬元（扣除代墊款103 萬7,819 元後，請求396 萬2,18
    1 元），自行創設出資返還數額，尚非法之所許。(5)被告己○○非為合夥執行人，亦非合夥清算人，依民法第671 條第
    1 項規定：「合夥之事務，除契約另有訂定或另有決議外，
    由合夥人全體共同執行之」，同法第694 條第1 項規定：「
    合夥解散後，其清算由合夥人全體或由其所選任之清算人為
    之」，本件依兩造合夥契約書第1 條所定：「雙方協定設立
    合夥公司，公司名稱雙方協定…，負責人將由甲方（即原告
    丁○○）派任…」，原告並依此約款選任張良圳為合夥事業
    事務執行人，此觀原告所提「緊急開會通知書」上雙方聯絡
    人為張良圳可明。原告逕向被告訴請返還合夥出資，實不無
    違誤。(6)被告戊○○非合夥人，不負返還合夥出資責任。按
    被告戊○○僅就「合夥契約書」上關於乙方即被告己○○關
    於合夥契約之履行為連帶保證人，就合夥終了後之出資返還
    既未約定於合夥契約書，且被告戊○○又非合夥契約當事人
    ，則被告戊○○豈負有出資返還義務？原告就被告戊○○請
    求連帶返還合夥出資，顯無理由。(7)就原證11「高暉新營運
    交接事宜」言，被告亦始見於原告96年9 月6 日提出之民事
    準備（二）狀。依原告所提原證10、原證11之資料觀之，其
    上之「kaotek」固為被告台灣高暉公司所用之電子郵件帳號
    ，然「gmail 」之網路系統卻為訴外人乙○○於被告自行向
    其他網路業者所申請使用專用。於被告之高暉公司中，亦僅
    有乙○○在使用「gmail 」之網路系統，此為多數公司員工
    所知。尤為可疑者，細觀原證10電腦檔案影本，「寄件人」
    與「收件人」竟然同為「kaotek.taiwan@ gmail.com」，如
    為被告寄給原告之電子信件，端無「寄件人」與「收件人」
    同一之理。可見該「gmail 」確實為乙○○擅自以kaotek名
    義向其他網路業者所申請供其私人使用，與被告公司完全無
    關。同時被告質疑訴外人乙○○與本件原告丁○○合謀偽造
    文書。被告嚴正否認原證10、原證11電子郵件之真正。(8)原
    證12「2006年12月20日李勤川交張董與資料清單」末段所載
    「以上資料高暉新以收回李勤川2007.3.8」部分，被告己○○承認訴外人李勤川確實於96年3 月間代表被告自原告丁○○處，將二造合夥當時被告己○○交予原告丁○○之物品、
    資料領回。然此係因原告於96年2 月26日取得無權代理人乙○○於原證9 「會議結論」之簽名後，即對合夥事業撒手不
    管，則被告己○○豈能放任合夥事業空轉而不予理會，無奈
    之下，自只有選擇接管合夥事業一途，是以指派訴外人李勤
    川將合夥事業相關物品、資料自原告手中領回。然不可執此
    即謂被告己○○業已同意解散。(9)原告為證明G-mail郵件為
    被告己○○台灣高暉新公司所使用，提出原證10以求證明之
    。然原證10適足證明原告所提證人乙○○之陳述存有可信性
    之瑕疵。查乙○○原為被告己○○所經營之台灣高暉新公司
    之員工（於96年2 月下旬即擅未到職，且迄未辦理離職手續
    ）。觀諸原證10第15頁，乙○○竟於尚在台灣高暉公司任職
    期間之2007年1 月24日，以被告己○○之高暉公司執行長之
    名義，向他公司矛遂自薦，對被告己○○高暉公司毫無誠信
    可言。由此亦可知，該郵件所使用之「kaotek.taiwan@gmai
    l.com 」確係訴外人乙○○個人所「私用」。原證11之開會
    記錄，根本不符合一般會議紀錄之格式，且擅打「己○○」
    於記錄末端，實不足證明確有此一會議，何況乙○○所指與
    會之其他3 人均否認有此一會議。乙○○已自承被告己○○
    並未同意退還原告丁○○500 萬元合夥出資，然卻自行以被
    告己○○代理人名義於原證9 會議結論上簽名，並未盡其忠
    實義務。實則，訴外人乙○○於參與該會議前既已私下向他
    公司應徵（參原告所提原證10第15頁，經查乙○○現任職於
    丁○○大陸公司），於處理被告己○○所經營之台灣高暉公
    司之事務時，即難以僱傭人最佳利益為處理準則。一旦惹出
    紛爭，推諉卸責誠可預見。又張良圳為原告丁○○之親弟弟
    ，並為原告所指派擔任合夥事業之負責人，其陳述迴護原告
    、推卸責任本屬常情，實不可信等語置辯。並聲明：(1)原告
    之訴及假執行之聲請均駁回；(2)如受不利判決，願供擔保請
    准宣告免為假執行。
三、原告主張其與被告己○○於95年11月1 日簽訂投資合約書，
    約定共同投資成立「高暉新電子科技（深圳）有限公司」，
    被告己○○並邀被告戊○○為連帶保證人，於95年11月6 日
    與原告簽訂合夥契約書，約定設立合夥公司，地點位於中國
    大陸之深圳市龍崗區○○市○○路168 號（興科工業區第6
    棟4樓） ，原告依約於95年11月6 日開票交付第1 期500 萬
    元之出資款予被告己○○，嗣合夥公司營運未見絲毫成效，
    原告認事態嚴重，緊急通知被告己○○共同開會，決定合夥
    公司之存廢退夥等重大事宜，被告己○○即出具授權書，委
    託所屬高暉電子工業股份有限公司之執行長乙○○代其到場
    ，詳經雙方討論明確作成「會議結論」載明：「甲方（即原
    告）提出在公司成立之後，乙方（即被告）先挪用資金在前
    ，遲遲無法將公司資金償還高暉新，造成公司營運周轉問題
    導致甲方代墊」、「業務有訂單，乙方遲遲無法依合同約定
    提供支援影響公司營運」、「合約簽訂時，乙方承諾在前半
    年之內，提供每月3,000 台訂單供高暉新營運開銷，事實不
    然」、「以上已造成違約行為，故甲方提出合約無法繼續履
    行必要，應由乙方歸還甲方全部新台幣500 萬元投資款，繼
    經營與否，由乙方自行決定，公司現有設備、成品、半成品
    業務訂單全部歸於乙方所有」、「約定乙方須於96年2 月27
    日下午5 點30分前，歸還甲方投資款。原合夥契約書自即日
    起作廢」等語之事實，業據原告提出投資合約書、合夥契約
    書、500 萬元支票、緊急開會通知書、開會委任書認及高暉
    新電子科技（深圳）有限公司會議結論等件為證，且為被告
    所不爭執，自堪信為真實。
四、被告抗辯其僅授權乙○○參加原告所召集之緊急會議，並未
    特別授權乙○○簽署具和解契約性質之會議結論，故該會議
    結論對被告不生效力等語。經查：
  (1)衡諸一般社會常情或交易習慣，被告己○○既明知緊急會議
    召開之目的，而出具之委託書予乙○○代表與會，自屬全權
    授權乙○○代表其出席會議、參與討論決議及簽署會議結論
    ，且乙○○就此攸關合夥公司延續或存廢之重大事項，倘無
    被告己○○完全授權，何敢擅代被告己○○作主而簽名於上
    。
  (2)上開緊急會議乃合夥人會議性質，目的係在決定系爭合夥公
    司延續或存廢之重大事項，會議結論為與會者共同決議內容
    ，顯非屬原告與被告己○○約定互相讓步，以終止爭執或防
    止爭執發生之和解契約，故應無須特別授權。
  (3)觀諸原告提出之「高暉新營運交接事宜」記錄列載：「一、
    雙方簽訂確認書、雙方同意到2007年2 月28日結束。二、交
    接清冊、資金、業務、行政事項及相關文件。三、合作期間
    所有收入、開支報表。四、所有向高暉公司購買之樣品及相
    關零件，高暉員工出差到高暉新及來回機票支付剩餘運轉資
    金之交接。五、公司終止，請當地會計師會同辦理。六、雙
    方討論資金補退之問題，依合約行事」等語，且被告己○○
    亦自承委託其「董事長特助李勤川」，於雙方實際會同辦畢
    點交「高暉新公司」之重要印章及營運文件後（諸如：財務
    用章、公司用章、報關用章、私章、登記證．．．等等），
    並由李勤川署名於「96年12月20日李勤川與張董（即原告丁○○）之資料清單」上，尤證被告己○○之執行長乙○○確
    有代其簽署系爭「會議記錄」之權限，且適因「會議結論」
    之內容確為被告己○○所授權簽定，而對其生效，故被告己○○隨後方會派人會同點交系爭合夥公司之「現有設備、成
    品、半成品及業務訂單」。
  (4)參以證人乙○○具結證稱：「（依原證八委任書，己○○是
    否全權委託你處理？）因為在開會的好幾天前，丁○○先生
    就已經把要開會的事項傳真給公司，己○○都知道，他就叫
    我去開會，把問題處理掉，並儘快去大陸接收」、「（開會
    前己○○是否知道丁○○要求退還五百萬元投資款，並授權
    你去處理？）對，他說這還有爭論，以後看怎麼走怎麼辦」
    、「（到底己○○是否同意退還這五百萬元投資款？）他不
    同意退五百萬，但他同意把公司結束掉」、「（既然己○○
    不同意退五百萬元，為何你代表他去開會時，會同意由己○○退還丁○○五百萬元？）因為當時他沒有特別講說他不願
    意退，他只是說錢是有爭議的」、「（丁○○是否確實出資
    五百萬元？）是」、「（己○○有無出資？）沒有」、「（
    丁○○出資之五百萬元，由何人支配管理？）當初是開了壹
    張500 萬元的支票交給高輝總經理戊○○處理」、「（會議
    結論所寫的經營問題是否是事實？）第一點是事實，第二點
    也是事實，第三點是事實」、「（原證十一之會議，己○○
    、戊○○是否有參加？）有，四個人參加，還有我跟甲○○
    」、「（原證十一的文件是當時的會議記錄，還是你事後製
    作的？為何沒有己○○等人的簽名？）開完會後是我製作的
    。但確實是真的。因為當時丁○○主張2007年2 月27日結束
    ，己○○很不滿意，堅持在2007年2 月28 日 結束，而且之
    後也照會議記錄去進行」、「（為何沒有簽名？）因為傳真
    原稿在公司裡，原證十一是我的製作的紀錄，我不確定參加
    會議個人有沒有簽名，但我確定他們都看過這一份會議記錄
    」等語，暨證人張良圳具結證稱：「（提示原證九會議記錄
    ，是否有參加該會議？）有」、「（會議記錄上所載一、二
    、三點事實，是否真實？）是，真實的」、「（系爭合夥你
    有無參加其中業務？）有協助大陸高輝新公司的管理。該公
    司董事長是己○○，我過去只是協助他」等語，益徵被告上
    開所辯尚無可取。
五、被告復抗辯本件合夥尚未解散，亦未經清算，故原告不得請
    求被告返還出資款等語。查依前述會議結論所示，系爭合夥
    係經合夥人全體決議解散，且協議訂定原告退夥條件為被告
    己○○歸還原告500 萬元之投資款，被告自應依該會議結論
    履約，實無須再經清算程序，故被告前開所辯自不可採。
六、被告另抗辯被告戊○○僅為合夥契約書上被告己○○之連帶
    保證人，並非合夥人，應不負返還合夥出資責任等語。查系
    爭合夥契約書上，並未有關於連帶保證人權利義務之約定條
    款記載，僅由被告戊○○以連帶保證人名義，在合夥契約書
    上署名蓋章，是凡有關被告己○○就系爭合夥契約應負之責
    任，被告戊○○均應負連帶責任，而被告己○○應返還原告
    合夥投資款500 萬元，既屬被告己○○應負之合夥契約債務
    ，被告戊○○即應負連帶責任，故被告此部分所辯亦無可取
    。
七、系爭會議結論既載明：「甲方（即原告）提出在公司成立之
    後，乙方（即被告）先挪用資金在前，遲遲無法將公司資金
    償還高暉新，造成公司營運周轉問題導致甲方代墊」、「業
    務有訂單，乙方遲遲無法依合同約定提供支援影響公司營運
    」、「合約簽訂時，乙方承諾在前半年之內，提供每月3,00
    0 台訂單供高暉新營運開銷，事實不然」、「以上已造成違
    約行為，故甲方提出合約無法繼續履行必要，應由乙方歸還
    甲方全部新台幣500 萬元投資款，繼經營與否，由乙方自行
    決定，公司現有設備、成品、半成品業務訂單全部歸於乙方
    所有」、「約定乙方須於96年2 月27日下午5 點30分前，歸
    還甲方投資款。原合夥契約書自即日起作廢」等語，故原告
    依據該會議結論及連帶保證關係，請求被告連帶返還396 萬
    2,181 元（即500 萬元扣除代墊剩餘款103 萬7,819 元），
    為有理由。至原告主張依合夥契約書第8 條第3 項「壹年內
    不得拆夥或解散，不則生產設備應即乙方（即被告己○○）
    原價全數買回」之約定，並為本件請求之依據，經核「買回
    生產設備」與「返還投資款」兩者顯不相同，故應無理由。
八、從而，原告依系爭會議結論（即解散合夥會議決議）及連帶
    保證人之法律關係，請求被告連帶給付396 萬2,181 元，及
    自起訴狀繕本送達翌日即96年4 月13日起至清償日止，按年
    息百分之5 計算之利息，為有理由，應予准許。兩造陳明願
    供擔保請准宣告假執行及免為假執行，經核均無不合，爰分
    別酌定相當擔保金額併准許之。
九、本件事證已臻明確，兩造其餘攻擊防禦方法及舉證，核與判
    決結果不生影響，爰不一一論述，併此敘明。
十、訴訟費用負擔之依據：民事訴訟法第85條第2 項。
中    華    民    國    97    年    1     月    17    日
                  民事第二庭    法  官  連士綱
以上正本係照原本作成
如對本判決上訴，須於判決送達後20日內向本院提出上訴狀
中    華    民    國    97    年    1     月    25    日
                                書記官  李宏明


司法院資訊處製作；財團法人民間司法改革基金會備份。
